臺灣板橋地方法院民事判決　　　　　　　99年度訴字第2681號
原　　　告　財政部國有財產局
法定代理人　張佩智
訴訟代理人　陳文龍
複　代理人　林敏傑
　　　　　　黃乾威
　　　　　　洪自渝
被　　　告　巫國想
　　　　　　林青憓
兼上二人
訴訟代理人　陳順福
被???告　白富凱
上列當事人間請求分割共有物事件，經本院於民國100 年3 月21
日言詞辯論終結，判決如下：
    主    文
兩造共有坐落新北市○○區○○段第三九五地號土地，面積六六
點０三平方公尺，應予變賣分割，所得價金並按如附表一所示應
有部分比例分配。
訴訟費用新臺幣貳萬壹仟壹佰零貳元由兩造按如附表二所示之比
例及金額負擔。
    事實及理由
一、程序方面：
    按財政部設國有財產局，承辦國有財產之取得、保管、使用
    、收益及處分事務，此觀國有財產法第1 條及第9 條第2 項
    規定自明。準此，凡因有關國有財產之處分涉訟者，僅國有
    財產局對於為訴訟標的客體之國有財產有處分之權能，自應
    以國有財產局為原告或被告，其當事人之適格始無欠缺（最
    高法院93年度台上字第34號判決意旨參照）。次按法院裁判
    分割共有物而以原物分配於各共有人時，係使共有關係變更
    為單獨所有，其性質為共有人間應有部分之交換，自屬處分
    行為，如係變賣共有物而以價金分配於共有人，即係以處分
    共有物為分割之方法，均以共有人之處分權存在為前提，是
    以分割共有物，其性質上乃為處分行為，至屬當然（最高法
    院69年台上字第1134號、第1012號判例意旨參照）。查坐落
    新北市○○區○○段第395 號土地乃為中華民國與被告所共
    有，應有部分比例詳如附表一所示，有土地登記謄本在卷可
    按（見調字卷第4 頁、第5 頁），則就中華民國所有之20分
    之6應 有部分，自屬國有財產。職此，本件訴訟依訴之聲明
    所載，既係請求分割共有物，性質上屬處分行為，則依上揭
    說明與判例意旨，自應由財政部國有財產局為原告或被告，
    其當事人方屬適格。故本件訴訟由財政部國有財產局為原告
    而提起，於法係屬有據，應予准許，合先敘明。
二、原告起訴主張：
  (一)緣坐落新北市○○區○○段第395 號土地（下稱系爭土地）
    為中華民國與被告所共有，應有部分比例詳如附表一所示，
    原告依國有財產法為有處分權人。嗣原告於民國99年6 月11
    日，在原告臺灣北區辦事處召開共有物分割協調會議，依該
    會議之結論為：「(1)私有持分土地所有權人擬具共有物分割
    方案後，另案向原告申請共有物協議分割；(2)請陳順福君另
    以存證信函撤回處分本案全筆土地之意思表示。」。然被告
    陳順福君等3 人未依會議結論申請共有物協議分割或撤回處
    分本案全筆土地之意思表示。因系爭土地之應有部分20分之
    6 為國有財產，而被告陳順福等3 人擬以全筆土地新臺幣（
    下同）3,512,796 元出售予第三人，其出售價格顯低於原告
    評估之合理市價7,923,600 元，明顯有損國有財產利益，原
    告絕對反對，故乃依民法第823 條規定，訴請分割共有物，
    並請准依同法第824 條第2 項、第4 項規定，將原告管有之
    國有財產即應有部分20分之6 單獨分割為1 筆土地，其餘各
    共有人即被告則繼續維持共有。
  (二)並聲明：請求判決將系爭土地按原告應有部分單獨分割為1
    筆，其餘共有人（即被告）部分則繼續維持共有，分割方案
    如起訴狀附證3 （見調字卷第6 頁）所示。
三、被告方面：
  (一)被告白富凱則同意原物分割，並希望全部依原物分割，成為
    各別的單獨所有，而被告巫國想、陳順福、林青憓等?人既
    實際上是同一持有人，自應共同分得其中之1 筆，渠不願意
    與其餘被告繼續維持共有，分割方案如方案一或方案二所示
    （見本院卷第26頁）。
  (二)被告陳順福、巫國想、林青憓則表示系爭土地已經是畸零地
    ，旁邊蓋滿大樓，渠等不同意原物分割，希望變價分割，並
    將所得價金由兩造各按就系爭土地之應有部分比例分配之。
    惟如最後係以原物分割，渠等3 人亦希望維持共有。
四、查系爭土地之土地共有人及應有部分比例如附表一所示，且
    原告為國有財產之處分權人等事實，為兩造到場所不爭執，
    復有原告所提之系爭土地登記謄本在卷可稽（見調字卷第4
    頁、第5 頁），自堪信原告前揭主張為真實。再按，各共有
    人，除法令另有規定外，得隨時請求分割共有物，但因物之
    使用目的不能分割或契約訂有不分割之期限者，不在此限，
    ，民法第823 條第1 項定有明文。又按，共有物之分割依共
    有人協議之方法行之；分割之方法不能協議決定者，法院得
    因任何共有人之聲請，命以原物分配於各共有人，或變賣共
    有物，以價金分配於各共有人，民法第824 條第1 項、第2
    項亦分別定有明文。本件系爭土地為被告與中華民國所共有
    ，應有部分如附表一所示，且原告依國有財產法之規定，就
    屬國有財產部分有處分權乙節，已業如前述；又系爭土地並
    無因物之使用目的不能分割之情事，兩造間就系爭土地亦未
    以契約訂有不分割之期限，並因共有人間彼此之意見不同，
    致迄今仍無法就分割方法達成協議等情，復為兩造到庭所不
    爭執，則參酌上開法條規定暨說明，原告請求就共有物為裁
    判分割，即應屬可取。
五、次查，按「共有物之分割，依共有人協議之方法行之。分割
    之方法不能協議決定，或於協議決定後因消滅時效完成經共
    有人拒絕履行者，法院得因任何共有人之請求，命為下列之
    分配：一、以原物分配於各共有人。但各共有人均受原物之
    分配顯有困難者，得將原物分配於部分共有人。二、原物分
    配顯有困難時，得變賣共有物，以價金分配於各共有人；或
    以原物之一部分分配於各共有人，他部分變賣，以價金分配
    於各共有人。以原物為分配時，如共有人中有未受分配，或
    不能按其應有部分受分配者，得以金錢補償之。以原物為分
    配時，因共有人之利益或其他必要情形，得就共有物之一部
    分仍維持共有。共有人相同之數不動產，除法令另有規定外
    ，共有人得請求合併分割。共有人部分相同之相鄰數不動產
    ，各該不動產均具應有部分之共有人，經各不動產應有部分
    過半數共有人之同意，得適用前項規定，請求合併分割。但
    法院認為合併分割為不適當者，仍分別分割之。」，民法第
    824 條第2 項至第6 項亦定有明文，且再參酌裁判分割共有
    物訴訟，為形式之形成訴訟，其事件本質為非訟事件，故法
    院定共有物之分割方法，雖應斟酌當事人之聲明、共有物之
    性質、經濟效用及全體共有人之利益等決定，然不受當事人
    聲明之拘束。申言之，即請求分割共有物之訴，得由法院依
    前開規定，斟酌當事人之聲明，共有物之性質、經濟效用及
    全體共有人之利益等公平決定之，而命為適當之分配，即決
    定為原物分割或價金分配，不受任何共有人主張之拘束，且
    其分割方法並無特定，縱使選擇兩者之一或併用兩者，亦屬
    無妨。經查：
  (一)土地法第31條固規定：「直轄市或縣（市）地政機關於其管
    轄區內之土地，得斟酌地方經濟情形，依其性質及使用之種
    類，為最小面積單位之規定，並禁止其再分割。前項規定，
    應經中央地政機關之核准。」，惟本件系爭土地經本院依職
    權向新北市中和地政事務所查詢結果，經該事務所回覆稱：
    「....本市僅林業用地有最小面積單位並禁止再分割之限制
    ，故旨揭地號係屬都市計畫內住宅用地，非林業用地，亦非
    耕地，故無最小面積單位及農業發展條例第16條規定耕地分
    割之限制。....」等語，有該所100 年1 月5 日新北中地測
    字第1000000052號函在卷可稽（見本院卷第48頁）。是本件
    系爭土地之分割，應無土地法第31條及農業發展條例第16條
    規定之適用，即無需受最小面積單位及耕地分割之限制，應
    堪認定。
  (二)又承前述，系爭土地乃係屬都市計畫內之住宅用地，其面積
    為66.03 平方公尺，而按臺北縣建築畸零地使用規則第3 條
    第1 項所示，一般建築用地之甲、乙種建築用地及住宅區，
    以最低標準「正路面寬7 公尺以下」論之，其最小寬度為3
    公尺，最小深度為12公尺，故最小建築基地面積至少須為36
    平方公尺（12*3 =36），意即系爭土地最小可能獨立利用之
    建築面積至少須為36平方公尺乙節，亦經本院依職權向新北
    市政府工務局查明在卷，有該局100 年1 月24日北工建字第
    100000 72 17號函及其附件在卷可佐（見本院卷第53頁至第
    57頁）。
  (三)職此，由於系爭土地共有人數眾多，且雖其中原告與被告白
    富凱係主張原物分割，惟被告陳順福、巫國想及林青憓等3
    人則係主張以變價分割為優先。是本院審酌系爭土地如採原
    物分割方式，則依應有部分比例換算結果，原告與被告白富
    凱就系爭土地所分得之面積各為19.809平方公尺、9.9045平
    方公尺，該二人所分得之面積均遠小於可供建築之36平方公
    尺，顯然均無獨立利用之可能性，再參以渠等二人於本院審
    理時，復均當庭表示無法或不願意就分得面積超過應有部分
    比例時，提出金錢補償之（見本院卷第61頁反面），故以原
    物分配顯有重大困難，應以變價分割方式方可促進系爭土地
    經濟上最大之利用價值，故就系爭土地之分割應以變賣分割
    為最適宜之分割方法。從而，本院斟酌前述因素，並參酌兩
    造嗣於本院審理中業已一致表示同意以變價方式分割（見本
    院卷第61頁反面），因認將系爭土地予以變賣，所得價金各
    按應有部分比例分配予各共有人，始能符合公平均衡，並徹
    底消滅共有關係。
六、綜上所述，本件系爭土地占多數面積之多數共有人均主張變
    價分割，部分共有人雖主張原物分割，惟渠等取得之土地面
    積均過小，皆無法從事建築使用，且又均無法或不願再提出
    金錢補償之，甚且事後亦已同意變價分割，故審酌土地之利
    用目的，本件應無法原物分割，而應以變價分割之方式為當
    。是原告主張依民法第823 條第1 項、第824 條第2 項之規
    定，請求裁判變價分割系爭土地，為有理由，應予准許，並
    判決如主文第1 項所示。
七、末按分割共有物之訴為形式之形成訴訟，法院不受原告聲明
    分割方案之拘束，故如准予裁判分割，原告之訴即為有理由
    ，並無敗訴之問題。又裁判分割共有物之訴訟為固有必要共
    同訴訟，共有人雖同意分割，只要不同意原告主張之分割方
    案，即必須被列為被告而應訴，且兩造均因本件裁判分割而
    同霑利益，故本院認為於裁判分割共有物訴訟，倘法院准予
    分割，原告之訴為有理由時，仍應由兩造分別依就系爭土地
    之應有部分比例分擔訴訟費用較符合公平原則。又本件訴訟
    費用額確定為21,102元（即由原告預繳之第一審裁判費金額
    ），並應由兩造依應有部分之比例負擔如附表二所示之金額
    （小數點以下四捨五入）。
八、結論：本件原告之訴為有理由，依民事訴訟法第78條、第85
    條第1 項後段、第80條之1 ，判決如主文。
中    華    民    國   100    年    4     月    13    日
                  民事第一庭    法  官  黃若美
以上正本係照原本作成
如對本判決上訴，須於判決送達後20日內向本院提出上訴狀。如
委任律師提起上訴者，應一併繳納上訴審裁判費。
中    華    民    國   100    年    4     月    13    日
                                書記官  高偉庭
附表一：
┌─────────┬─────┬──────┬──────┐
│共有土地坐落暨面積│共有人姓名│應有部分比例│備???註  │
├─────────┼─────┼──────┼──────┤
│新北市○○區○○段│中華民國  │20分之6     │原告為管理者│
│第395地號；面積66.├─────┼──────┼──────┤
│03平方公尺        │巫國想    │100分之49   │            │
│                  ├─────┼──────┼──────┤
│                  │白富凱 ? │100分之15   │            │
│                  ├─────┼──────┼──────┤
│                  │林青憓   ?x100分之5    │            │
│                  ├─────┼──────┼──────┤
│                  │陳順福    │100分之1    │            │
└─────────┴─────┴──────┴──────┘
附表二：
┌─────┬──────┬─────────┬──────┐
│共有人姓名│應有部分比例│應分擔之費用金額  │?備??註  │
├─────┼──────┼─────────┼──────┤
│中華民國  │20分之6     │6,331元 ?? ?? │原告為管理者│
├─────┼──────┼─────────┼──────┤
│巫國想    │100分之49   │10,340元   ??? │            │
├─────┼──────┼─────────┼──────┤
│白富凱 ? │100分之15   │3,165元           │            │
├─────┼──────┼─────────┼──────┤
│林青憓   ?x100分之5    │1,055元    ??? │            │
├─────┼──────┼─────────┼──────┤
│陳順福    │100分之1    │211元      ??? │            │
├─────┴──────┴─────────┴──────┤
│合計：21,102元                                            │
└─────────────────────────────┘